【裁判字號】    99,上更(一),300
【裁判日期】    990923
【裁判案由】    偽證
【裁判全文】
臺灣高等法院刑事判決             99年度上更(一)字第300號
上  訴  人
即  被  告  乙○○
輔  佐  人
即被告之子  甲○○
上列上訴人因偽證案件，不服臺灣板橋地方法院96年度訴字第
1549號，中華民國97年3月19日第一審判決（起訴案號：臺灣板
橋地方法院檢察署95年度偵字第18671號），提起上訴，本院判
決後，經最高法院發回更審，判決如下：
    主  文
原判決撤銷。
乙○○無罪。
    理  由
一、公訴意旨略以：被告乙○○明知何國憲、丙○○、陳錦明於
    民國九十四年六月十二日晚間十時許，在臺北縣中和市○○
    路四六九巷七弄三十一號五樓被告住處，並未對被告與其夫
    趙康杰為傷害、無故侵入住宅與恐嚇等犯行，竟分別於九十
    五年二月八日，在臺灣板橋地方法院檢察署九十五年度偵字
    第一八四一號被告何國憲、丙○○、陳錦明傷害、無故侵入
    住宅與恐嚇案件偵查庭中，與前開案件九十五年五月二十九
    日臺灣板橋地方法院九十五年度易字第四一七號審判庭中，
    以證人身份具結並接受檢察官、法官詢問何國憲、丙○○、
    陳錦明是否對趙康杰為傷害、恐嚇等犯行，竟為使何國憲、
    丙○○、陳錦明遭起訴並受有罪之判決，就此重大事由為不
    實之證述，偽稱何國憲、丙○○、陳錦明在前開時地以徒手
    毆打趙康杰，何國憲並對趙康杰說「沒有打死，我還要再叫
    人來打你」等不實證詞，因認被告涉有刑法第一百六十八條
    之偽證罪嫌等語。
二、按犯罪事實應依證據認定之，無證據不得認定犯罪事實，刑
    事訴訟法第一百五十四條第二項定有明文。次按告訴人之告
    訴，係以使被告受刑事訴追為目的，是其陳述是否與事實相
    符，仍應調查其他證據以資審認；又認定不利於被告之事實
    ，須依積極證據，苟積極證據不足為不利於被告事實之認定
    時，即應為有利於被告之認定，更不必有何有利之證據，最
    高法院五十二年臺上字第一三○○號及三十年上字第八一六
    號判例參照。又按刑法第一百六十八條偽證罪之構成，以於
    執行審判職務之公署或於檢察官偵查時對於案情有重要關係
    之事項，供前或供後具結，而為虛偽之陳述為要件，所謂虛
    偽之陳述，係指與案件之真正事實相悖，而足以陷偵查或審
    判於錯誤之危險者而言，若在此案之供證為屬真實，縱其後
    於其他案件所供與前此之供述不符，除在後案件所供述合於
    偽證罪之要件得另行依法辦理外，究不得遽指在前與實情相
    符之供證為偽證，同院六十九年台上字第二四二七號判例亦
    可供參酌。
三、公訴人認上訴人即被告乙○○涉犯上開偽證罪嫌，無非係以
    告訴人丙○○之指訴、被告於上開傷害等案件之偵查中及原
    審法院審理時之證言，及原審法院九十五年度易字第四一七
    號刑事判決等，資為其主要論據。惟訊據被告固坦承有於上
    開時地為上開證詞之事實不諱，惟堅決否認有何偽證犯行，
    辯稱：告訴人丙○○等三人當時確實有共同毆打伊夫趙康杰
    ，何國憲並恐嚇趙康杰說要找人揍他，伊於前揭傷害等案件
    偵審中之證言均係照實陳述，並無虛偽不實等語。經查：
  (一)證人即被告之夫趙康杰於上開傷害等案件審理時供證：當天
    晚上十時，伊在房內看電視，聽到外面客廳發生爭執，才出
    來看見伊太太（即被告）與丙○○等人在吵架，便說已經很
    晚了，有什麼事情明天再講，陳錦明便站起來說你講什麼、
    關你什麼事，就一拳打過來，然後何國憲和丙○○也站起來
    ，三個人就抓著伊一直打，伊太太也攔不住，他們一直打伊
    頭部，伊一直退到廚房，他們後來還一腳踢在伊右側鼠蹊部
    ，據伊太太說是丙○○踢的，伊還聽到何國憲說以後還要找
    人揍伊，且不放過伊，後來是伊大兒子周龍就過來，接著就
    打一一九，請救護車過來，由救護車送伊到永和耕莘醫院等
    語（原審九十五年度易字第四一七號卷第十九頁）。核與被
    告於前開傷害等案件偵審中之供證：告訴人丙○○、何國憲
    、陳錦明三人（下稱告訴人等三人）及伊姐姐陳林秀鑾當天
    要來拿旅行箱，當時他們很兇，問伊為何旅行箱不還，後來
    伊夫趙康杰就出來說已經很晚，會吵到鄰居，並請他們回去
    ，他們就將趙康杰圍住，陳錦明用拳頭打趙康杰肚子和頭部
    ，何國憲徒手毆打，丙○○則用腳踢，趙康杰躺在地上並喊
    救命，伊去拉他們也拉不開，離開時，何國憲並恐嚇說要找
    人揍趙康杰，且不會放過趙康杰，叫趙康杰小心一點等語（
    第一八四一號偵查卷第五二頁、上開原審卷第二二頁反面）
    大致相符。
  (二)證人即被告之長子周龍於趙康杰被訴誣告案件之偵查中供證
    ：九十四年六月十二日晚間是伊打電話向一一０報案，請求
    派員處理及叫救護車，警員先到，救護車約二分鐘後也到達
    ，伊就先去醫院處理，約隔二、三日才去員山派所報案，因
    當時警方查不到何國憲、丙○○、陳錦明等人的資料，就沒
    有做筆錄，請伊先回去，下次再約時間作筆錄，後來有再去
    做筆錄等語（第三五一號偵查卷第五四至五六頁），此與檢
    察官分別向臺北縣政府警察局中和分局及臺北縣政府消防局
    函查結果，周龍確實於九十四年六月十三日零時五十分至該
    局報案，並稱趙康杰在醫院觀察，暫不提出告訴，故遲至同
    年六月二十四日始製作筆錄，及事發當時是由一一０轉報有
    人打架受傷，需救護車送醫等情相符，有臺北縣政府警察局
    中和分局九十五年九月七日覆函及檢附之工作紀錄簿，暨臺
    北縣政府消防局九十五年八月二十二日覆函、受理紀錄單及
    救護紀錄表附卷足憑（同上偵查卷第二五至二七、三二至三
    四頁）。而證人即被告之次子周鍾驥於偵查中亦供證：告訴
    人等三人之前和伊母親乙○○發生爭執，趙康杰打電話叫伊
    趕快來，伊大哥（即周龍）先報警，伊到場時警察也在場，
    趙康杰以救護車送醫，一般跌倒不可能造成如診斷證明書所
    示之傷勢等語（第一○四七○號偵查卷第十六頁），並有耕
    莘醫院永和分院診斷證明書二紙附卷可稽。且告訴人丙○○
    於偵查中供承：當天雙方有發生口角等語，及證人即在場之
    告訴人母親陳林秀鑾於偵查中亦供證：趙康杰如何跌倒，伊
    不清楚，伊只有看到他太太（即被告）把他扶起來等語（第
    一八四一號偵查卷第十二頁）。是綜合上揭事證以觀，趙康
    杰確於九十四年六月十二日深夜在家中被人毆打成傷送醫，
    受傷部位包含頭、胸、腹等處，衡之常情，一般人如自行跌
    倒，豈會同時造成頭、胸、腹部之傷害？故告訴人丙○○及
    其母陳林秀鑾所稱趙康杰上開之傷勢係自行跌倒所致云云，
    要屬事後避就之詞，自無足採。由上，足認告訴人等三人之
    行為與趙康杰之傷害顯有因果關係。是以，被告於前揭傷害
    等案件之偵審中供證趙康杰係遭告訴人等三人毆傷乙節，自
    難謂為虛偽不實而成立偽證罪。
  (三)又臺灣板橋地方法院九十五年度易字第四一七號判決雖以該
    案告訴人趙康杰及證人即本案被告乙○○前後指訴、證述不
    一，且告訴人所提出之耕莘醫院永和分院診斷證明書二紙所
    載傷勢有明顯差異，而判決該案被告丙○○、何國憲、陳錦
    明三人均無罪。趙康杰當日確實受傷，且經臺北縣政府消防
    局救護車送往耕莘醫院永和分院急救時，已載明其係因打架
    而有頭部及下腹部腫脹情形，此有前述之臺北縣政府消防局
    救護紀錄表暨耕莘醫院永和分院相關病歷及照片附卷可參，
    且經檢察官向該醫院函查，該院函覆表示九十四年六月十二
    日、六月十五日之診斷書記載之受傷情形相同，被告急診就
    醫時，自述被打傷頭、前胸、右下腹，有該院九十五年九月
    十二日回函在卷可佐（第三五一號偵查卷第三六頁）。復按
    被告及證人趙康杰對於趙康杰如何受傷、受傷之部位，前後
    證詞或許有出入之處，然二人均年事已高，且法院審理時距
    事發當時已逾近一年，被告或證人可能因事隔久遠，記憶模
    糊，致其等於法院審理時之陳述與案發當時之陳述不同，惟
    尚難因此即認其等所有之陳述皆不可採。
  (四)再按刑事訴訟法第一百八十一條規定：「證人恐因陳述致自
    己或與其有前條第一項關係之人（現為或曾為證人之配偶、
    直系血親、三親等內之旁系血親、二親等內之姻親、或家長
    、家屬者，與證人定有婚約者，現為或曾為證人之法定代理
    人或現由或曾由證人為其法定代理人者）受刑事追訴或處罰
    者，得拒絕證言」。此項規定旨在免除證人陷於抉擇控訴自
    己或與其有一定身分關係之人犯罪，或因陳述不實而受偽證
    之處罰，或不陳述而受罰鍰處罰等困境。證人此項拒絕證言
    權與被告之緘默權同屬不自證己罪之特權，為確保證人此項
    權利，民事訴訟法第三百零七條第二項及刑事訴訟法第一百
    八十六條第二項均規定法官或檢察官有告知證人得拒絕證言
    之義務；如法官或檢察官未踐行此項告知義務，而逕行告以
    具結之義務及偽證之處罰，並命朗讀結文後具結，將使證人
    陷於前述抉擇困境，無異侵奪證人此項拒絕證言權，有違證
    人不自證己罪之原則。該證人於此情況下所為之具結程序即
    有瑕疵，為貫徹上述保障證人權益規定之旨意，自應認其具
    結不生合法之效力，縱其陳述不實，亦不能遽依偽證罪責論
    擬，最高法院九十六年度台上字第七二三九號、九十七年度
    台上字第二六五號判決要旨參照。查本案被告為上開傷害等
    案件之被告丙○○、陳錦明之阿姨（被告乃丙○○、陳錦明
    二人母親陳林秀鑾之妹），為三親等之旁系血親，依刑事訴
    訟法第一百八十條第一項第一款，為得拒絕證言之證人，雖
    檢察官於上開傷害等案件偵查中曾令其具結，然並未依法告
    以得拒絕證言，有偵訊筆錄可按（第一八四一號偵查卷第五
    二頁，又被告於上開傷害等案件法院審理時，固陳稱：願意
    作證等語，惟依該案審判筆錄所載（原審九十五年度易字第
    四一七號卷第二二項反面），法官於命被告作證時，亦未依
    法告以得拒絕證言，揆諸上揭說明，自不生具結之效力。是
    以，被告於上開傷害等案件偵審中關於該案被告丙○○、陳
    錦明所為之證言，不論其內容如何，依公訴人所舉之證據，
    既欠缺檢察官或法官告知得拒絕證言之程序，被告於該案證
    言即難遽予認定構成偽證之犯行，即難依刑法第一百六十八
    條偽證之罪責相繩。
四、綜上所述，被告辯稱其於上開傷害等案件偵審中所為之證言
    係真實等語，尚非全無可信。此外，本院復查無其他積極之
    證據，足資認定被告確有公訴意旨所指偽證犯行，自屬不能
    證明被告犯罪。原審未依前述證據詳加推敲，遽憑前述公訴
    人提出之證據資料而論處被告罪刑，自有未當。被告上訴否
    認犯罪（指摘原判決不當），為有理由，應由本院將原判決
    關於被告部分撤銷，另為被告無罪之諭知。
據上論斷，應依刑事訴訟法第三百六十九條第一項前段、第三百
六十四條、第三百零一條第一項，判決如主文。
本案經檢察官李金定到庭執行職務。
中    華    民    國    99    年    9     月    23    日
                  刑事第二十一庭審判長法  官  蔡聰明
                                      法  官  趙文
                                      法  官  楊力進
以上正本證明與原本無異。
如不服本判決，應於收受送達後十日內向本院提出上訴書狀，其
未敘述上訴之理由者並得於提起上訴後十日內向本院補提理由書
（均須按他造當事人之人數附繕本）「切勿逕送上級法院」。
                                      書記官  彭威翔
中    華    民    國    99    年    9     月    23    日

司法院資訊處製作；財團法人民間司法改革基金會備份。
